臺灣臺中地方法院民事判決
110年度沙簡字第299號
原      告  楊燈雄  
訴訟代理人  李振祥律師
被      告  台中市清水區農會

法定代理人  黃春富  
訴訟代理人  許秉燁律師
上列當事人間請求確認通行權存在事件，本院於民國111年11月2
日言詞辯論終結，判決如下：
    主      文
確認原告就被告所有坐落臺中市○○區○○段000地號土地如附圖編
號G部分面積18.38平方公尺、同段489-2地號土地如附圖編號E部
分面積101.16平方公尺、同段437地號土地如附圖編號B部分面積
40.48平方公尺之土地，有通行權存在。
被告就前項原告具有通行權之範圍內，不得為任何妨礙原告通行
之行為，並應容忍原告鋪設柏油或水泥等利於通行之設施。
原告其餘之訴駁回。
訴訟費用由原告負擔。
原告假執行之聲請駁回。 
    事實及理由
壹、程序方面：
一、按當事人喪失訴訟能力或法定代理人死亡或其代理權消滅者
    ，訴訟程序在有法定代理人或取得訴訟能力之本人承受其訴
    訟以前當然停止，民事訴訟法第170條定有明文。查被告之
    法定代理人原為陳東熙，於本院審理時變更為黃春富，並經
    其具狀聲明承受訴訟（見本院卷第113頁），核無不合，應
    予准許。
二、按確認法律關係之訴，非原告有即受確認判決之法律上利益
    者，不得提起之，民事訴訟法第247條第1項前段定有明文。
    而所謂即受確認判決之法律上利益，係指法律關係之存否不
    明確，原告主觀上認其在法律上之地位有不安之狀態存在，
    且此種不安之狀態，能以確認判決將之除去者而言（最高法
    院52年度台上字第1240號裁判參照）。查原告主張其所有坐
    落臺中市○○區○○段00000地號土地（下系爭土地）為袋地，
    訴請確認就被告所有同段489、489-2、437地號土地（下以
    各該地號土地稱之）有通行權存在，為被告所否認，則原告
    得否通行被告土地之法律上關係不明確，能以確認判決除去
    法律上地位不安狀態，揆諸前開說明，原告提起本件訴訟，
    自有確認判決之法律上利益，應堪認定。
貳、實體方面：
一、原告主張：系爭土地為原告所有，系爭土地係由同段448地
    號土地（下稱原448地號土地）裁判分割出，原448地號土地
    對外係經由被告所有489、489-2、437地號土地所設之車道
    通行至臺中市清水區新興路，因系爭土地未與道路相鄰而為
    袋地，惟被告已於系爭土地與489地號土地間施作圍牆，致
    系爭土地無法對外通行，而489、489-2、437地號土地乃距
    離公路最近且係對周圍地損害最小之處，爰依民法第787條
    規定訴請確認通行權存在等語。並聲明：㈠確認原告就被告
    所有437、489、489-2地號土地有通行權存在。㈡被告不得為
    任何妨礙原告通行437、489、489-2地號土地之行為，並應
    容忍原告在前項通行之土地上如附圖編號B面積40.48平方公
    尺、編號C面積17.24平方公尺、編號E面積101.16平方公尺
    、編號F面積50.12平方公尺、編號G面積18.38平方公尺等範
    圍鋪設柏油、水泥等利於通行之設施。㈢願供擔保，請准宣
    告假執行。
二、被告則以：
　㈠原448地號土地本為袋地，經本院109年度重訴字第228號判決
    分割，登記為原告所有之系爭土地及被告所有之448地號土
    地。原448地號土地分割前由被告使用，其上有被告所有之
    倉庫，經由被告所有之437、489地號土地上的私設道路，通
    行至448地號土地上之倉庫，該私設道路設有門禁，非供一
    般人通行，原448地號土地分割後，被告預計將其上倉庫拆
    除，與437、489、489-1、490、490-1地號土地整併使用。
　㈡原告為原448地號土地應有部分四分之一及毗鄰之同區段455
    地號土地之所有人，而455地號土地可經455-1、455-2地號
    土地，由453、454地號土地對外通行至清水區鎮南街，此係
    先前455地號土地對外通行的道路。系爭土地亦可沿毗鄰455
    地號土地之對外通行方式通行至清水區鎮南街，此方案通行
    範圍面積較少，須支付之補償金亦較少，對原告較有利，屬
    對周圍地損害最少之處所及方法。是系爭土地已非袋地，原
    告不得依民法第787條第1項規定對被告主張袋地通行權。
　㈢被告已於111年1月底，將437、448、489-2地號土地全部出租
    予訴外人全聯實業股份有限公司（下稱全聯公司），並將在
    上開土地興建2層樓之建物，將建物一併出租予全聯公司作
    為賣場使用，而前開建物將在437、448地號土地北側預留貨
    車進出之卸貨區。原告所主張之通行方案，於全聯公司承租
    之建物興建完成後，事實上將造成無法通行，而無實益，顯
    非擇周圍地損害最少之處所及方法，亦使被告所有鄰近數筆
    完整土地之使用規劃受到破壞，嚴重侵害被告權益，為權利
    濫用。如沿448地號土地北側寬3公尺之道路對外通行，始為
    對周圍地損害最少之處所等語，資為抗辯。
　㈣並聲明：⒈原告之訴駁回。⒉如受不利判決，願供擔保，請准
    宣告免為假執行。
三、得心證之理由：
  ㈠原告所有之系爭土地為袋地：
　⒈查系爭土地係經本院109年度重訴字第228號分割共有物事件
    判決而自原448地號土地分割出，並於110年4月20日登記為
    原告所有，448地號土地則登記為被告所有乙情，有本院109
    年度重訴字第228號判決、系爭土地及448地號土地登記謄本
    為證（見本院卷第31至35頁、第107、109頁）。又489、489
    -2、437地號土地均為被告所有，489地號土地位於系爭土地
    南側，與系爭土地間有被告新施作之圍牆，489地號土地已
    於110年12月1日分割出489-2地號土地，437地號土地臨新興
    路之處設置有鐵門，鐵門上有掛鎖，須經由被告職員開鎖後
    始能通行，而489地號土地北側與489-2、437地號土地上有
    被告之私設道路，與清水區新興路相接等情，業經本院會同
    兩造及臺中市清水地政事務所至現場履勘屬實，並有489、4
    89-2、437地號土地登記謄本、地籍圖謄本、勘驗筆錄、現
    場照片在卷可稽（見本院卷第37、39、363、365、405至415
    頁），應堪信實。
　⒉按土地因與公路無適宜之聯絡，致不能為通常使用時，除因
    土地所有人之任意行為所生者外，土地所有人得通行周圍地
    以至公路，民法第787條第1項定有明文。查原告系爭土地四
    週並無道路相通，系爭土地與東側被告所有之448地號土地
    間有被告新建之圍牆，與南側被告所有之489地號土地間亦
    有被告施作之圍牆，與西側原告所有之455地號土地間有混
    凝土牆及紅磚牆相隔，北側則為他人之建物等情，有地籍圖
    謄本、本院勘驗筆錄及現場照片可證（見本院卷第365、408
    、411至415頁），且為兩造所不爭執。是原告主張其所有系
    爭土地與公路無適宜之聯絡，致不能為通常使用，係屬袋地
    ，應屬可採。
　⒊被告雖抗辯原告之系爭土地非袋地，蓋毗鄰之同為原告所有4
    55地號土地可經455-1、455-2地號土地，由453、454地號土
    地對外通行至清水區鎮南街，而系爭土地亦可沿西側455地
    號土地上述對外通行方式通行等語，原告對於455地號土地
    為其所有不爭執，然否認455地號土地有被告所述之對外通
    行方式（見本院卷第165、215、445頁）。經本院現場勘驗
    結果，455-1、455-2地號土地之通行寬度甚為狹小，且目前
    兩棟建物間有堆放雜物，實難供人車通行之用，有本院勘驗
    筆錄及現場照片可參（見本院卷第408、419頁），故系爭土
    地無法由被告所述之上開方式通行至清水區鎮南街，而為袋
    地無誤。
　㈡原告得通行489地號土地如附圖編號G、489-2地號土地如附圖
    編號E、437地號土地如附圖編號B部分，即通行寬度應以3公
    尺為適當： 
　⒈又袋地所有人之通行權，應於通行必要之範圍內，擇其周圍
    地損害最少之處所及方法為之，民法第787條第2項定有明文
    。所謂通行必要範圍內，周圍地損害最少之處所及方法，應
    依社會通常之觀念，就附近周圍地之土地性質、地理狀況、
    相鄰土地所有人及利用人之利害得失，斟酌判斷之；且不以
    現為道路，或係最近之聯絡捷徑為限，如有多數周圍地可供
    通行，應比較各土地所有人可能受有之損害，擇其損害最少
    之處所通行之（最高法院98年度台上字第1842號、103年度
    台上字第93號判決意旨參照）。
　⒉原告主張就如附圖編號B面積40.48平方公尺、編號C面積17.2
    4平方公尺、編號E面積101.16平方公尺、編號F面積50.12平
    方公尺、編號G面積18.38平方公尺之部分有通行權，被告則
    認應以448、437地號土地北側寬3公尺之道路對外通行，始
    為對周圍地損害最少之處所。查被告已與全聯公司簽立不動
    產租賃契約書，將437、448、489-2地號土地出租予全聯公
    司，租期自113年1月1日起至132年12月31日止，並約定被告
    應依該契約附圖規劃及施作新建物予全聯公司使用，該建物
    應於112年10月30日前完竣等情，有不動產租賃契約書為證
    （見本院卷第469至487頁）；而原告主張之通行範圍，其上
    已舖有柏油路面，為被告之私設道路，該方案係沿被告出租
    範圍之南側通行，並未破壞被告出租土地之整體利用，被告
    所稱前開建物將在437、448地號土地北側預留貨車進出之卸
    貨區，僅提出附件6之地籍圖謄本為憑，然此與租約附圖之
    建物規劃位置圖不合，比對該附圖及地籍圖謄本可知（見本
    院卷第481至485頁），該建物將鄰接448、437地號土地之北
    側，裝卸車位則係預留在448、437地號土地南側，與原告主
    張之通行方案大致相符，是原告主張通行之位置，應係對周
    圍地損害最小之處所及方法。
　⒊至通行範圍部分，原告於現場勘驗時係要求測量3公尺之通行
    面積（見本院卷第407頁），本院認寬度3公尺之通路，已足
    供一般人車通行，可使系爭土地為通常之使用，亦無礙於消
    防水車、救護車等通行救災，且對被告損害最小。是原告通
    行被告489、489-2、437地號土地之通行方案，應以489地號
    土地如附圖編號G、489-2地號土地如附圖編號E、437地號土
    地如附圖編號B部分，即通行寬度以3公尺為適當。
　⒋至被告另稱：依民法第789條第1項規定，455地號土地僅能通
    行他分割人之所有地至公路，不能主張通行其他周圍地等語
    。惟本件原告係訴請確認系爭土地對被告437、489、489-2
    地號土地有通行權存在，而非確認455地號土地對被告土地
    有通行權。再按因土地一部之讓與或分割，而與公路無適宜
    之聯絡，致不能為通常使用者，土地所有人因至公路，僅得
    通行受讓人或讓與人或他分割人之所有地，民法第789條第1
    項定有明文；若土地於分割或讓與前即屬袋地，其不通公路
    並非因分割或讓與所造成，自難認有前開規定之適用。查分
    割前之原448地號土地，本即不通公路之袋地，此觀本院109
    年度重訴字第228號判決理由即明（見本院卷第33頁），亦
    為兩造所不爭執（見本院卷第135頁）。是以，系爭土地於
    分割前既屬袋地，其不通公路之情形並非因分割所造成，自
    難謂有民法第789條規定之適用。
　㈢按有通行權人於必要時，得開設道路，民法第788條第1項前
    段定有明文。原告所有系爭土地因與公路無適宜之聯絡，而
    對被告所有之489、489-2、437地號土地分別如附圖所示編
    號G、E、B部分有通行權存在，業經認定如前，且為使系爭
    土地能為通行之通常使用，則原告依通行權所生之排除侵害
    請求權，一併訴請被告就前開原告具有通行權之範圍，不得
    為任何妨礙原告通行之行為，並應容忍原告鋪設柏油或水泥
    等利於通行之設施，亦應准許。
四、綜上所述，原告所有之系爭土地確與公路無適宜之聯絡，致
    不能為通常使用，自得通行周圍地以至公路。從而，原告訴
    請確認對被告所有489地號土地如附圖編號G部分面積18.38
    平方公尺、489-2地號土地如附圖編號E部分面積101.16平方
    公尺、437地號土地如附圖編號B部分面積40.48平方公尺土
    地，有通行權存在；被告就上開通行範圍內，不得為任何妨
    礙原告通行之行為，並應容忍原告鋪設柏油或水泥等利於通
    行之設施，為有理由，應予准許。原告逾此範圍之請求，為
    無理由，應予駁回。
五、至原告雖陳明願供擔保請准宣告假執行，惟按財產權之訴訟
    ，得依民事訴訟法第390條聲請供擔保准為宣告假執行者，
    僅為給付之訴，本件確認通行權之訴訟，並非給付之訴
    ，原告誤為假執行之聲請，即非有據，應予駁回。
六、本件事證已臻明確，兩造其餘攻擊防禦方法及證據，核與判
    決結果不生影響，爰不一一論列，併此敘明。 
七、末按敗訴人之行為，按當時之訴訟程度，為伸張或防衛權利
    所必要者，法院得酌量情形，命勝訴之當事人負擔其全部或
    一部，民事訴訟法第81條第2款定有明文。本件原告欲通行
    被告所有之土地，被告為防衛其財產權而不同意原告之請求
    ，所為訴訟行為應在防衛其權利所必要之範圍內，若令提供
    土地讓原告通行之被告，再行負擔訴訟費用，恐非事理之平
    ，爰依上開規定，命勝訴之原告負擔訴訟費用。
中　　華　　民　　國　　111 　年　　11　　月　　16　　日
                  沙鹿簡易庭    法  官  廖欣儀
以上為正本係照原本作成。
如不服本判決，應於送達後20日內，向本院提出上訴狀並表明上
訴理由，如於本判決宣示後送達前提起上訴者，應於判決送達後
20日內補提上訴理由書（須附繕本）。如委任律師提起上訴者，
應一併繳納上訴審裁判費。
中　　華　　民　　國　　111 　年　　11　　月　　16　　日
                                書記官  柳寶倫